臺灣嘉義地方法院民事判決　　　　　　　 95年度訴字第447號
原　　　告　己○
被　　　告　戊○○
　　　　　　　　　　　　之2
上 列一 人
訴訟代理人　庚○○ 　 住同上.
被　　　告　丁○○　　住同上
　　　　　　甲○○　　住嘉義縣.
　　　　　　　　　　　　之1
　　　　　　丙○○　　住嘉義縣.
　　　　　　　　　　　　之1
　　　　　　乙○○　　住嘉義縣.
　　　　　　　　　　　　之5
上列當事人間請求分割共有物事件，經本院於民國九十六年一月
十八日言詞辯論終結，判決如下：
    主  文
兩造共有坐落嘉義縣新港鄉○○段六八九地號土地，地目旱，面
積零點九七五八一二公頃，分割如附圖所示，編號１部分面積零
點一六二六三五公頃，分歸被告丁○○取得；編號２部分面積零
點一六二六三五公頃，分歸被告丙○○取得；編號３部分面積零
點三二五二七一公頃，分歸被告戊○○與原告己○取得，並按原
應有部分比例保持共有；編號４部分面積零點一九五一六三公頃
，分歸被告乙○○取得；編號５部分面積零點一三０一０八公頃
，分歸被告甲○○取得。
訴訟費用由兩造按如附表所示原應有部分比例負擔。
    事實及理由
一、被告丙○○經合法通知，未於言詞辯論期日到場，核無民事
    訴訟法第三百八十六條所列各款情形，爰由一造辯論而為判
    決。
二、原告起訴主張：兩造共有坐落新港鄉○○段六八九地號，地
    目旱，面積零點九七五八一二公頃土地（重測更正面積前為
    嘉義縣新港鄉○○段五七六地號土地，面積零點九七五四公
    頃，下稱系爭土地），共有人之應有部分如附表所示，為民
    國八十九年一月四日農業發展條例修正施行前之共有耕地。
    系爭土地無因物之使用目的不能分割，亦無契約定有不分割
    期限，且依農業發展條例第十六條第一項第四款規定，僅分
    割後之宗數不得超過共有人人數，兩造間復不能依協議決定
    分割方法。又系爭土地目前種植農作之農地，非防洪道，亦
    非都市計畫實施範圍，係依區域計畫法編定為一般農業區農
    牧用地之農地，共有物應有部分經查封仍可分割。被告丁○○所稱圳下共有地，原告並非共有人，不能合併分割，原告
    願與被告戊○○保持共有，爰依民法第八百二十三條、第八
    百二十四條規定，訴請裁判分割等語。並聲明: 如主文第一
    項所示。
三、被告戊○○答辯以：同意與原告維持共有關係，贊成原告之
    分割方案等語。
四、被告丁○○則以：系爭土地地目為旱，使用目的單一，不能
    分割，被告甲○○以鈞院八十九年調字第一七０號聲請分割
    即經駁回，應待都市計畫重劃整地後再協議分割。被告丙○○積欠債務，應有部分遭法院查封中，喪失主張分割權利。
    系爭土地分割結果，每人所有面積未達零點二五公頃，與農
    業發展條例第十六條規定不符，且原告係於九十五年二月十
    六日拍賣取得系爭土地應有部分，係上開條例修正後取得共
    有，如經分割有悖法理。且系爭共有地包括水利地，系爭圳
    上土地未與圳下土地（重測前新港鄉○○段五七六之五地號
    ）一起分割，顯違公平、公正原則，不同意原告分割方案等
    語置辯。並答辯聲明：原告之訴駁回。
五、被告甲○○及乙○○答辯以：反對原告分割方案，要依現狀
    分割等語。
六、被告丙○○雖未於言詞辯論期日到場，據其以前到場答辯略
    以：不同意原告分割方案，希望維持現狀等語。
七、原告主張系爭土地為兩造共有，應有部分如附表所示，無法
    協議分割等情，業據原告提出土地登記謄本一份為證，且於
    訴訟進行中經重測更正面積等情，有嘉義縣大林地政事務所
    九十五年十一月二十九日以嘉林地二字第０九五０００六二
    七三號函附重測後土地登記及地籍圖謄本各一份在卷可稽，
    被告不爭執，信屬真實。
八、原告主張系爭土地無因物之使用目的不能分割或契約訂有不
    分割之期限，請求裁判分割等情，除被告戊○○同意原告分
    割方案外，其餘被告否認之，被告丁○○辯稱：系爭土地使
    用目的單一，不能分割，前經鈞院駁回被告甲○○分割請求
    在案，且被告丙○○應有部分遭查封，無請求分割權利，原
    告係於農業發展條例八十九年一月四日修正後拍賣取得共有
    ，分割後每人分得面積少於零點二五公頃，有違農業發展條
    例第十六條規定，原告方案未考量與圳下土地合併分割，有
    違公平、公正原則等語；被告甲○○、乙○○及丙○○則希
    望以現狀分割或維持現狀等情，則本件爭點在於系爭土地是
    否有不能分割情事，如何分割為妥適。
九、按各共有人得隨時請求分割共有物。但因物之使用目的不能
    分割或契約訂有不分割之期限者，不在此限；又共有物分割
    之方法，不能協議決定者，法院得因任何共有人之聲請，命
    為分配，民法第八百二十三條第一項、第八百二十四條第二
    項分別定有明文。原告主張分割系爭土地，被告丁○○以上
    揭情詞抗辯不能分割，經查：
  (一)本件被告丁○○抗辯被告甲○○以本院八十九年調字第一七
    ０號聲請分割遭駁回乙節，經本院調取該案卷宗核閱，係因
    聲請人甲○○撤回聲請而終結，此有調解程序筆錄附於該案
    案卷可稽，並非有何不能分割情事。又共有物之應有部分經
    實施查封後，共有人（包含執行債務人及非執行債務人）仍
    得依民法第八百二十四條規定之方法，請求分割共有物（最
    高法院六十九年度第十四次民事庭會議決議可資參照）。被
    告丙○○應有部分縱經查封登記，本院裁判分割，本於公平
    原則，決定適當之方法分割共有物，並不發生有礙執行效果
    之問題，依上說明，自非原告不能請求分割之事由。
  (二)按每宗耕地分割後每人所有面積未達零點二五公頃者，不得
    分割。但本條例中華民國八十九年一月四日修正施行前之共
    有耕地，得分割為單獨所有。其分割後之宗數，不得超過共
    有人人數。農業發展條例第十六條第一項第四款、第二項定
    有明文。被告丁○○抗辯依系爭土地使用目的不能分割及分
    割違反農業發展條例第十六條規定乙節，經嘉義縣大林地政
    事務所函覆以：系爭土地於農業發展條例修正前共有人數為
    五人，於該條例修正後，共有人之一戊○○將部分應有部分
    贈與訴外人黃清富，再由原告拍賣取得，致共有人數增加為
    六人，依據內政部八十九年七月七日（八九）臺內地字第八
    九０九一七五號函釋：對於農業發展條例修正前已共有之耕
    地，雖部分共有人於該條例修正後，移轉持分土地，致部分
    共有人已非屬本條例修正前之共有持分土地所有權人，惟為
    不影響原共有人權益並使產權單純化，是以如其共有人數維
    持於該條例修正前共有人數之原則下，似得准予依農業發展
    條例第十六條第一項第四款規定辦理分割，惟筆數不得超過
    修正前之共有人數，且新增共有部分不得分割為單獨所有。
    此有該所九十五年七月五日嘉林地一字第０九五０００三四
    二五號函在卷可稽，則系爭土地於農業發展條例八十九年一
    月四日修正施行前已為共有狀態，依上揭農業發展條例及函
    釋所示，在不影響原共有人權益並使產權單純化，共有人數
    維持於該條例修正前共有人數之原則下分割，與上開規定意
    旨並不違背，系爭土地並非不能分割，被告丁○○以分割後
    每人分得面積少於零點二五公頃，原告係該條例修正後拍定
    取得共有，抗辯系爭土地不能分割云云，亦非可採。
  (三)綜上，系爭土地無被告丁○○抗辯不能分割情事存在，原告
    主張系爭土地無因物之使用目的不能分割或契約訂有不分割
    之期限等情可採，兩造復無法達成分割協議，依上揭規定，
    原告訴請分割系爭土地，應予准許。
十、系爭土地約成長方形，南面臨道路，以東西向種植鳳梨、牧
    草等情，業據本院履勘現場，並囑託嘉義縣大林地政事務所
    測量，有勘驗測量筆錄及複丈成果圖各一份在卷，且有原告
    提出之現場照片六張附卷可佐。被告丁○○雖抗辯應與圳下
    相連土地（重測前新港鄉○○段五七六之五地號）合併分割
    ，然共有物如為不同地號之數筆土地，而其共有人並非完全
    相同者，共有關係既分別存在於該數筆土地之上，法院為裁
    判分割時，自不能予以合併分割（最高法院八十九年度臺上
    字第一八四六號裁判意旨可資參照）。被告丁○○所指圳下
    土地之共有人為戊○○、甲○○、丁○○、丙○○、李明仁
    、黃清富，有被告丁○○提出之土地登記謄本可稽，原告並
    非該筆土地共有人，兩筆土地不同地號，共有人亦不同，自
    難合併分割。本院審酌原告所提如附圖所示分割方案，維持
    農業發展條例修正前共有人數之筆數，維持共有關係之原告
    及戊○○均表示同意維持共有，且兩造分配之土地方整，均
    面臨道路，得以對外通行，對兩造均為有利。而被告丁○○
    所辯與圳下土地合併分割不可採，已如上述，被告甲○○、
    乙○○東西向之分割方式，僅一人面臨馬路，將造成其他共
    有人通行道路之不便，分割後各筆土地地形過於細長，本院
    審酌系爭土地之條件、臨路狀況、使用現狀、整體利用之效
    益、各共有人之利益、原告所提如附圖所示分割方案之優劣
    及兩造之意願等情，認以附圖所示分割方案分割系爭土地，
    應屬可採，爰分割為如主文第一項所示。
十一、因分割共有物而涉訟，由敗訴當事人負擔訴訟費用顯失公平
    者，法院得酌量情形，命勝訴之當事人負擔其一部，民事訴
    訟法第八十條之一定有明文。本件兩造係因分割系爭土地無
    法達成協議而涉訟，但各自所為之行為均為維護自身權益，
    揆諸上揭說明，本件訴訟費用應按兩造於系爭土地之應有部
    分比例負擔始符公平，爰定訴訟費用分擔如附表所示。
十二、據上論結：本件原告之訴為有理由，依民事訴訟法第三百八
    十五條、第七十八條、第八十條之一、第八十五條第一項但
    書，判決如主文。
中　　華　　民　　國　　96　　年　　2 　　月　　1 　　日
                  民事第一庭　法  官　陳端宜
上為正本係照原本作成。
如對本判決上訴須於判決送達後20日內向本院提出上訴狀。
中　　華　　民　　國　　96　　年　　2 　　月　　1 　　日
                              書記官  陳慶時
 附表：應有部分比例及訴訟費用負擔比例
┌───┬──────┬────────┬─────────┐
│編  號│兩造姓名    │ 應有部分比例   │ 訴訟費用負擔比例 │
├───┼──────┼────────┼─────────┤
│１    │丁○○      │  六分之一      │  六分之一        │
├───┼──────┼────────┼─────────┤
│２    │丙○○      │  六分之一      │  六分之一        │
├───┼──────┼────────┼─────────┤
│３    │戊○○      │  六分之一      │  六分之一        │
├───┼──────┼────────┼─────────┤
│４    │己  ○      │  六分之一      │  六分之一        │
├───┼──────┼────────┼─────────┤
│５    │乙○○      │  十五分之三    │  十五分之三      │
├───┼──────┼────────┼─────────┤
│６    │甲○○      │  十五分之二    │  十五分之二      │
└───┴──────┴────────┴─────────┘
